【裁判字號】    88,訴,246
【裁判日期】    900710
【裁判案由】    違反水土保持法等
【裁判全文】
臺灣臺東地方法院刑事判決                          八十八年度訴字第二四六號
    公  訴  人  臺灣臺東地方法院檢察署檢察官
    被      告  甲○○○
右列被告因違反水土保持法等案件，經檢察官提起公訴（八十八年度偵字第九九四號
），本院判決如左：
    主  文
甲○○○在公有山坡地內，未經同意擅自占用，從事興建廟寺之使用，處有期徒刑柒
月，如附表一土地複丈成果圖所示擅自設置Ａ、Ｂ、Ｃ面積之工作物均沒收；又共同
違反於公有山坡地內開挖整地，其水土保持義務人應先擬具水土保持計畫，送請主管
機關核定之規定，未先擬具水土保持計畫，致生毀損水土保持之處理與維護設施，處
有期徒刑玖月，如附表二土地複丈成果圖所示Ａ、Ｂ、Ｃ、Ｄ、Ｇ、Ｈ、Ｉ面積之地
上物均沒收。應執行有期徒刑壹年，如附表一土地複丈成果圖所示擅自設置Ａ、Ｂ、
Ｃ面積之工作物；如附表二土地複丈成果圖所示Ａ、Ｂ、Ｃ、Ｄ、Ｇ、Ｈ、Ｉ面積之
地上物均沒收。
    事  實
一、甲○○○明知臺東縣成功鎮全境，經行政院於民國六十八年十一月二十一日以臺
    六八經字第一一七０一號函核定，並經臺灣省政府於六十九年二月六日以六九府
    農山字第一二０一六六號公告均為山坡地保育利用條例第三條第一款所稱之「山
    坡地」；嗣行政院函覆核定及經省政府於八十五年三月六日以八五府農水字第一
    二三一四號公告依山坡地保育利用條例劃定公告之山坡地，亦包含於水土保持法
    第三條第三款所稱「山坡地」之範圍內，(一)竟基於擅自占用，從事興建廟寺之使
    用犯意，於民國（下同）八十一年間，未經同意擅自占用臺東縣成功鎮○○段白
    蓮小段三九○之八五地號之公有山坡地，面積達○點一一八九公頃，作為「觀音
    禪寺」之用地，並在上開占用之土地上興建如附表一土地複丈成果圖（下稱附表
    一）內所示面積之廟宇及禪寺。(二)甲○○○於八十五年十一月六日就同鎮○○段
    新港小段八八八地號土地與臺灣省臺東縣政府簽訂公有山坡地出租造林契約；另
    由吳林玉霞於八十四年十月一日就同小段八八九地號土地與臺東縣政府簽訂公有
    耕地租賃契約後並同意交由甲○○○使用，甲○○○為右開等地號土地之使用人
    ，為水土保持法所稱之水土保持義務人，明知於上開山坡地內開挖整地，水土保
    持義務人應先擬具水土保持計畫，送請主管機關核定，竟於八十五年底起，違反
    應先擬具水土保持計畫送核規定，遽與具有犯意聯絡之姓名、年籍不詳之成年信
    眾，共同在上開山坡地內開挖整地，面積達三點九七六九公頃，用以興建廟寺「
    佛頂山寺」廟寺之用地，並在上開開挖之土地內，建造如附表二土地複丈成果圖
    （下稱附表二）內所示Ａ、Ｂ、Ｃ、Ｄ、Ｇ、Ｈ、Ｉ面積之地上物，嚴重破壞自
    然生態及水土保持涵養功能，致生毀損水土保持之處理與維護設施。嗣於八十七
    年九月二十九日十二時許，經由臺東縣金峰鄉公所人員會同警方當場查獲而得知
    上情。
二、案經法務部調查局臺東縣調查站函報臺灣臺東地方法院檢察署檢察官自動簽分偵
    辦起訴。
    理  由
一、訊據被告甲○○○對於右揭犯行均坦承不諱，核與證人張志輝、吳林玉霞、宋義
    傑於偵查時證述情節相符，復有臺東縣政府八十七年十二月六日會勘紀錄及實測
    圖、現場照片、八十七年十二月十日臺灣臺東地方法院檢察署檢察官履勘筆錄、
    臺東縣成功地政事務所複丈成果圖；財政部國有財產局臺灣北區辦事處臺東分處
    八十七年十一月十三日臺財產北東三第00000000號、同年十二月二十三
    日臺財產北東三第八七九○六六四九號函；臺東縣政府八十七年十一月二十五日
    （八七）府建管字第一二二○九九號、有九十年三月五日（九○）府農土字第○
    ○○二六八一一號函；臺灣省政府於六十九年二月六日六九府農山字第一二０一
    六六號、八十五年三月六日以八五府農水字第一二三一四號公告，臺灣省山坡地
    範圍地段明細表；臺灣省臺東縣公有山坡地出租清單、國有林地租賃契約書、臺
    灣省臺東縣公有山坡地出租造林契約書、切結書、地籍圖影本等件，在卷可稽。
    被告自白與事實相符。本件事證明確，被告犯行洵堪認定。
二、核被告甲○○○於事實欄一、(一)所為，係犯山坡地保育利用條例第三十四條第一
    項之擅自占用公有山坡地罪，按山坡地保育利用條例第三十四條第一項與森林法
    第五十一條第一項之罪，均為刑法第三百二十條第二項竊佔罪之特別規定；山坡
    地保育利用條例第三十四條第一項又為森林法第五十一條第一項之特別規定，復
    為刑法第三百二十條第二項竊占罪之特別規定，而竊占罪為即成犯，且占用行為
    狀態繼續，雖山坡地保育利用條例於八十七年一月七日修正公布，惟被告犯罪行
    為既繼續至修正後，自不發生新舊比較適用之問題，應適用修正後之山坡地保育
    利用條例第三十四條第一項處斷；又被告於事實欄一、(二)所為，係違反水土保持
    法第三十三條第一項第二款、第十三條第一項、第八條第五款之規定，觸犯水土
    保持法第三十三條第三項前段水土保持義務人應先擬具水土保持計畫，送請主管
    機關核定之規定，未先擬具水土保持計畫，於山坡地內開挖整地，致生毀損水土
    保持之處理與維護設施罪，又水土保持法係山坡地保育利用條例之特別法，是應
    優先適用且以水土保持法第三十三條第三項前段處斷，公訴意旨認被告就事實欄
    一、(一)應依森林法第五十一條第一項之罪處斷；另就事實欄一、(二)認應依山坡地
    保育利用條例第三十五條第三項及水土保持法第三十二條第一項之罪，而優先適
    用水土保持法第三十二條第一項之罪處斷，均具卓見。然按：水土保持法第三十
    二條第一項之罪，以「在公有或私人山坡地或國、公有林區或他人私有林區內未
    經同意擅自墾殖、占用或從事第八條第一項第二款至第五款之開發、經營或使用
    ，致生水土流失或毀損水土保持之處理與維護設施」為要件，此項規定含有竊佔
    罪之性質，其所謂「擅自」，係無正當權源，而擅自於上開土地上墾殖、占用或
    從事第八條第一項第二款至第五款之開發、經營或使用，始克相當，倘若因租賃
    或得有權之人同意，對該山坡地有正當使用權源時，則與該條「擅自」之要件不
    符，尚難遽依同法第三十二條之規定課以刑事責任。經查：被告就「佛頂山寺」
    廟宇所使用之公有山坡地即同鎮○○段新港小段八八八、八八九地號土地，與吳
    林玉霞各別於八十五年十一月六日、八十四年十月一日，先後分別與臺東縣政府
    簽訂公有山坡地出租造林、公有耕地租賃契約，有上開公有山坡地出租造林、公
    有耕地租賃契約各一紙在卷可稽，而上開新港小段八八九地號土地亦經吳林玉霞
    同意由被告使用（見偵查卷第一一七業參照），是被告就上開新港小段八八八、
    八八九地號土地均係有使用權之人，自與水土保持法第三十二條第一項擅自占用
    罪之構成要件有間，是起訴法條均似有未洽，惟起訴事實相同，爰變更檢察官所
    引起訴法條，附此敘明。被告就事實欄一、(二)之犯行，與姓名、年籍不詳之成年
    信眾具有犯意聯絡及行為分擔，為共同正犯。被告所犯上開山坡地保育利用條例
    第三十四條第一項、水土保持法第三十三條第三項前段之罪二罪間，犯意各別、
    罪名不同，應分論併罰。爰審酌被告於公有山坡地內，未經同意擅自占用；違反
    於公有山坡地內開挖整地，其水土保持義務人應先擬具水土保持計畫送請主管機
    關核定之規定，未先擬具水土保持計畫，遽興建面積範圍甚廣之廟宇、禪寺，致
    生毀損水土保持之處理與維護設施，至被告雖犯後坦承，並供述：吳林玉霞業於
    八十七年七月月間與成功鎮公所達成調解，就吳林玉霞所承租同鎮○○段新港小
    段八八九地號土地，無條件由成功鎮公所管理，並經本院核定在案，有成功鎮公
    所九十年六月七日九○成鎮民字第四五三二號函暨所附調解成立之調解書一份在
    卷可稽，惟經臺灣臺東地方法院檢察署檢察官於九十年七月四日現場履堪結果：
    「觀音禪寺」之部分，現場大殿建物已拆除，廚房及廁所未完全拆除；「佛頂山
    寺」部分建物共二棟均未拆除，地藏王及觀世音菩薩均未遷移，有該署檢察官履
    勘筆錄及現場照片等件在卷可稽，及考量被告犯罪之動機、手段、所生危害，其
    他等一切情狀，分別量處如主文所示之刑，並定其應執行之刑。如附表一所示被
    告擅自占用，從事興建之各該面積之工作物Ａ、Ｂ、Ｃ，雖經被告拆除部分，然
    仍尚未完全拆除完畢，爰仍應依山坡地保育利用條例第三十四條第五項規定，宣
    告沒收，以恢復原地形地貌。如附表二所示Ａ、Ｂ、Ｃ、Ｄ、Ｇ、Ｈ、Ｉ面積之
    地上物，為被告所有，業據其供述在卷，且為供犯罪所用之物，爰均依刑法第三
    十八條一項第二款、第三項之規定，宣告沒收之。另同上附表所示Ｅ、Ｆ涼亭部
    分，為成功鎮公所發包興建，有該所八十九年二月十六日八九成鎮建字第八一四
    號函暨所附上開涼亭新建工程合約書及平面圖影本等件在卷可稽；又Ｊ儲水池部
    分，業經被告否認為其所興建，復經本院查無證據顯示係被告所有，爰均不另為
    沒收之諭知。至如附表一、二分別所示「觀音禪寺」、「佛頂山寺」周邊之道路
    ，經成功鎮公所函文表示：上開二處道路均為早期礦業者所開闢，「觀音禪寺」
    右側產道，為該所於八十二年間依原有路基舖設水泥路面，左側產道為臺東縣政
    府水土保持課於八十五年間完成路面；另「佛頂山寺」前之道路，為該所於八十
    六年間略為擴寬並施做檔土牆、排水溝及舖設水泥路面，有該所九十年四月十二
    日九○成鎮建字第一六五三號函一紙在卷可稽，是上開等道路均非被告所擅自使
    用興建或開挖整地之工作物，亦非被告所有，故自無庸另為沒收之諭知。
據上論斷，應依刑事訴訟法二百九十九條第一項前段、第三百條，山坡地保育利用條
例第三十四條第一項、第五項，水土保持法第三十三條第三項前段，刑法第十一條前
段、第二十八條、第五十一條第五款、第三十八條第一項第二款、第三項，判決如主
文。
本案經檢察官李進榮到庭執行職務
中      華      民      國      九十      年      七     月      十     日
                                  臺灣臺東地方法院刑事庭
                                      法  官  陳兆翔
右正本證明與原本無異。
如不服本判決，應於判決送達後十日內向本院提出上訴狀。（須附繕本）
「切勿逕送上級法院」
                                      書記官  蘇美琴
中      華      民      國      九十      年      七     月     十二    日
附記
山坡地保育利用條例第三十四條第一項、第五項
違反第十條規定者，處六月以上五年以下有期徒刑，得併科新台幣六十萬元以下罰金
。
犯本條之罪者，其墾殖物、工作物、施工材料及所使用之機具沒收之。


司法院資訊處製作；財團法人民間司法改革基金會備份。
